臺灣高等法院民事判決　　　　　　　　　　　　　　九十二年度重上字第五八九號
　　上　訴　人　甲○○
　　訴訟代理人　陳鼎仲律師
　　　　　　　　倪伯萱律師
　　被 上訴 人　華南商業銀行股份有限公司
　　法定代理人　許德南
　　訴訟代理人　陳世樺
　　　　　　　　廖嘉經
右當事人間請求返還消費借貸款事件，上訴人對於中華民國九十二年九月九日台灣板
橋地方法院九十一年度重訴字第七三五號第一審判決提起上訴，經本院於九十三年六
月七日言詞辯論終結，茲判決如下：
    主      文
上訴駁回。
第二審訴訟費用由上訴人負擔。
    事      實
甲、上訴人方面：
一、聲明：
  (一)原判決廢棄。
  (二)被上訴人在第一審之訴駁回。
二、陳述：除與原判決記載相同者外，補稱：
  (一)八十七年與八十八年間，三峽永昌股份有限公司發生財務危機，擬結束經營並將
    名下之土地廠房及機器設備全數出售予訴外人大中華協誠興業股份有限公司。大
    中華公司認為應先與三峽永昌公司之原債權人等進行溝通，俾免大中華公司承接
    三峽永昌公司之經營權與全部資產後，因三峽永昌公司原債權人等之求償執行動
    作，而影響公司之經營，為此，大中華公司特別與三峽永昌公司最重要之二位債
    權人，一係最大資金供應者即被上訴人，另一係最主要技術供應者即大田油壓機
    工業股份有限公司，就大中華公司承擔三峽永昌公司債務後之清償問題進行溝通
    。經過多次疏通，並經被上訴人三峽分行黃鴻基經理、副理等人協調同意，終達
    成減少利息及違約金等再分期攤還之協議，業經被上訴人所自認。
  (二)證人即永昌公司債權人廖聖宇於本院九十二年十二月二十五日庭訊時證稱：「（
    三峽永昌公司有無發生經營困難？如何處理與債權人間債務的問題？）大概八十
    八年間三峽永昌公司發生經營困難，找我談希望把公司資產營業轉移出去儘量償
    付債權人，與大中華公司洽談接管公司的營業與資產。以債權人的角度來看，我
    們是希望確保多少債權算多少，因此沒有反對接手。」、「（接手過程中，華南
    銀行是否同意由大中華公司接手？）我的了解，華南銀行是有同意的，所謂的同
    意是華南銀行同意由大中華公司承受三峽永昌公司的債務。」等語，可見被上訴
    人已同意大中華公司與三峽永昌公司之債務承擔約定。
  (三)被上訴人於九十二年八月二十六日原審庭訊時，自承其曾應大中華公司之要求而
    給予利息優惠。假想大中華公司僅係在「代」三峽永昌公司清償貸款，而非在承
    擔三峽永昌公司債務後「為自己」為給付，則大中華公司實無庸憑藉與被上訴人
    之個人關係，而向被上訴人要求還款優惠。大中華公司之所以願意積極與被上訴
    人洽談還款優惠，必然係因該項優惠之受益者係大中華公司本身，而非三峽永昌
    公司﹔亦即，大中華公司係「為自己」清償債務。可知被上訴人確已同意大中華
    公司與三峽永昌公司之債務承擔約定。
  (四)被上訴人於原審時，主張大中華公司曾告知其欲承接三峽永昌公司之全部資產，
    僅被上訴人未表同意而已云云，於九十二年十二月四日庭訊時，竟翻異其詞而改
    口稱：「否認永昌公司將資產債務轉讓給大中華公司承擔有通知被上訴人，被上
    訴人亦未同意永昌公司的債務承擔」；又於同年十二月二十五日庭訊時更稱：「
    大中華公司也未向我們申請代償或是承擔三峽永昌的債務，所以我們也沒有同意
    的問題。」云云。被上訴人之主張前後矛盾，其嗣後辯詞與大中華公司致各債權
    人函及被上訴人庭呈之收入傳票影本、存款取款憑條等事證，顯然不符。
三、證據：除援用第一審所提立證方法外，補提台灣板橋地方法院八十八年度裁全天
    字第三０五七號假扣押裁定、八十八年度促字第四００二０號支付命令、台灣士
    林地方法院八十八年度票字第二七五二號本票裁定、財政部網站營業登記資料、
    經濟部商業司網站公司登記資料影本各一份為證，並聲請訊問證人廖聖宇。
乙、被上訴人方面：
一、聲明：上訴駁回。
二、陳述：除與原判決記載相同者外，補稱：
  (一)按債之清償，得由第三人為之。但當事人另有訂定或依債之性質不得由第三人清
    償者，不在此限。民法第三百十一條定有明文。考其立法意旨謂，按清償有於債
    之性質上，須債務人親自為之者，有依當事人之約定，須債務人親自為之者，此
    時不得使第三人為債務之清償。此外使第三人為之，既無害於債務人，亦無損於
    債權人。故設第一項以明是其旨。債權人若無故拒絕第三人之清償，因此而生遲
    延之責任，當然由債權人負之。本件借款為金錢債務，其性質非不得由第三人清
    償且又未有特別約定，揆諸前開法條規定，縱係由第三人還款，被上訴人亦不得
    拒絕，否則因此所生遲延責任，被上訴人即須自負其責。是以，被上訴人依法律
    規定既不得拒絕訴外人大中華公司之清償，自不因其受領行為致生承認訴外人大
    中華公司承擔系爭借款債務之效果。
  (二)就證人廖盛宇所言證詞，證明被上訴人既未曾參與所謂債權人會議，亦未與其有
    過洽商行為，而其所知係僅聽聞三峽永昌公司內部員工談論，足見廖盛宇對被上
    訴人是否同意大中華公司與三峽永昌公司間所謂債權轉移之事實真象，不甚了解
    ，所言證詞並不足採。
  (三)上訴人既否認三峽永昌公司與被上訴人之債務關係，何以三峽永昌公司及其負責
    人陳正義及連帶保證人施素雲、謝冠增、王寶琦、林裕能於接獲臺灣板橋地方法
    院支付命令時並無異議，足見當時大中華公司與三峽永昌公司間之債權債務問題
    並未獲得解決，而被上訴人既未參與討論或契約簽署亦未接獲任何有關債務承擔
    之申請事實，更遑論利益評估及同意表示。倘欲以其間自行約定事項來脫免償債
    責任，自是難圓其說。
三、證據：除援用第一審所提立證方法外，補提台灣板橋地方法院九十年度促字第一
    八四五號支付命令及確定證明書、九十一年度促字第九六九三號支付命令、台灣
    宜蘭地方法院九十一年度羅促字第一一五二號支付命令及確定證明書影本各一份
    、借據影本三份為證。
    理      由
一、被上訴人起訴主張：訴外人三峽永昌股份有限公司（下稱三峽永昌公司）自民國
    八十七年四月二十日起陸續向伊借款，借款時間、金額、到期日如附表二所示。
    上開借款均約定利率隨被上訴人基本放款利率變動機動調整，遲延清償者除按原
    定利率計算利息外，逾期在六個月內部分，另按上開利率百分之十，逾期超過六
    個月部分，按上開利率百分之二十計付違約金。其中關於新台幣（以下同）二百
    萬元借款部分，三峽永昌公司僅繳息至八十八年七月二日，迄今尚積欠借款本金
    二百萬元，及如附表一編號一所示之利息、違約金。關於一千一百二十五萬元借
    款部分，僅繳納本息至八十八年六月二十九日，尚餘一千一百零五萬元之本金，
    及如附表一編號二所示之利息、違約金未清償。至關於九百五十萬元借款部分，
    則僅繳納本息至八十八年七月十四日止，尚積欠本金九百零一萬元，及如附表一
    編號三所示之利息、違約金。茲依授信約定書約定，三峽永昌公司已喪失期限利
    益，其借款視為全部到期，而因三峽永昌公司於八十七年三月二十三日邀同上訴
    人出具保證書，保證就三峽永昌公司被上訴人現在及將來之一切債務以三千萬元
    為限額，與三峽永昌公司負連帶清償責任。為此依消費借貸及連帶保證之法律關
    係，求命上訴人給付二千二百零六萬元，及如附表一所示之利息、違約金之判決
    等語。
二、上訴人則以：三峽永昌公司於八十八年二月間發生財務危機，決定將其名下土地
    、廠房及機器設備全數出售予大中華協誠興業股份有限公司（下稱大中華公司）
    ，並約定由大中華公司承擔三峽永昌公司對被上訴人之債務，作為部分買賣價金
    之支付，並由大中華公司將此債務承擔之約定告知被上訴人。大中華公司於取得
    被上訴人之承認後，即陸續依債務承擔之本旨還款，依民法第三百零四條第二項
    規定，上訴人之保證債務，因主債務由第三人大中華公司承擔而消滅。且被上訴
    人經大中華公司發函通知，並已受領大中華公司直接攤還借款本息，均無異議，
    亦應認有默示之同意，被上訴人自不得請求上訴人負連帶清償之責。縱認三峽永
    昌公司對被上訴人所負之債務未因大中華公司承擔而對被上訴人生效，因三峽永
    昌公司借款時，曾以其不動產為被上訴人設定抵押權，該不動產現正由他人聲請
    查封在案，被上訴人自應先就其抵押權標的物之執行程序聲明參與分配，於受償
    後減縮債權範圍，以免雙重受償，倘因被上訴人未聲明參與分配致失優先受償權
    ，應視同拋棄擔保物權，依民法第七百五十一條規定意旨，於其拋棄限度內，上
    訴人應同免其責。又被上訴人起訴前並未就三峽永昌公司之財產強制執行，上訴
    人自得依民法第七百四十五條規定，於被上訴人就三峽永昌公司財產執行未果前
    ，拒絕清償等語，資為抗辯。
三、被上訴人主張三峽永昌公司於八十七年三月二十三日，邀同上訴人向被上訴人出
    具保證書，保證就三峽永昌公司對被上訴人現在及將來之一切債務以三千萬元為
    限額，與三峽永昌公司負連帶清償責任。三峽永昌公司嗣於八十七年四月二十日
    向被上訴人借款二百萬元，借款期限至八十八年四月二十日止，續於八十七年五
    月二十七日借款一千一百二十五萬元，借款期限至一百零七年五月二十七日止，
    復於八十七年十月八日借款九百五十萬元，借款期限自八十七年十月九日起至九
    十二年十月九日止，借款利息按被上訴人基本放款利率依序加年息百分之一點一
    七二、百分之一點五二五、百分之零點零五計算，並隨被上訴人基本放款利率變
    動機動調整，遲延清償者，除按原定利率計算利息外，逾期在六個月內部分，另
    按前開利率百分之十，逾期超過六個月部分，按前開利率百分之二十計付違約金
    ，其中二百萬元借款部分，僅繳息至八十八年七月二日，迄今尚積欠借款本金二
    百萬元，及如附表一編號一所示之利息、違約金，一千一百二十五萬元借款部分
    則繳納本息至八十八年六月二十九日，尚餘一千一百零五萬元之本金，及如附表
    一編號二所示之利息、違約金迄未清償，九百五十萬元借款部分，僅繳納本息至
    八十八年七月十四日止，至今尚積欠本金九百零一萬元，及如附表一編號三所示
    之利息、違約金，依約已喪失期限利益，其借款視為全部到期之事實，業據提出
    借據影本三件、放款部分本金、貸款本息攤還表影本二件、利息收回記錄、授信
    約定書、保證書影本各一件為證（見原審卷第八頁至第十五頁），且為上訴人所
    不爭執，堪信為實在。
四、被上訴人又主張三峽永昌公司所為先後借貸，依授信約定書約定，已喪失期限利
    益而視為全部到期，為此本於消費借貸及連帶法律關係，請求上訴人連帶清償借
    款，惟上訴人拒絕清償，辯稱三峽永昌公司已與大中華公司訂立合約書，將其廠
    房與設備全數出賣予大中華公司，由大中華公司承擔三峽永昌公司所負債務，並
    已委由律師通知包括被上訴人在內之債權人，乃被上訴人已收受通知，且承認並
    受領大中華公司所為部分本息之清償，依民法第三百零四條第二項規定，上訴人
    之連帶保證責任已因被上訴人之承認而消滅等語。被上訴人雖於原審自認收受通
    知，及大中華公司曾就三峽永昌公司所欠債務之部分本息之清償，但嗣於本院則
    否認已收受前揭債務承擔契約之通知，亦未承認大中華公司之承擔債務，至依民
    法第三百一十條規定，伊不得拒絕收受大中華公司代為繳付之部分本息，非謂伊
    已同意大中華公司承擔債務等語。是本件兩造之主要爭點，被上訴人是否已收受
    三峽永昌公司與大中華公司之債務承擔契約之通知並同意或承認？被上訴人受領
    大中華公司就本件借款為部分本息之清償，是否可認默示承認或同意？被上訴人
    是否另與大中華公司訂立返款協議，而可信默示承認或同意債務承擔？
五、上訴人辯稱大中華公司承擔三峽永昌公司之債務，已通知包括被上訴人在內之各
    債權人，已據提出已委由律師寄發說明函及信封（見原審卷第九四頁、本院卷第
    四四頁），被上訴人於原審並已自認收受該說函（見原審卷第四八頁、第五四頁
    ），其於本院雖否認收受說明函或通知，惟未舉證證明其自認與事實不符，所辯
    未收受通知，固不可採。惟按第三人與債務人訂立契約承擔其債務者，非經債權
    人承認，對於債權人不生效力，民法第三百零一條定有明文。倘債權人於受通知
    後逕向承擔人請求清償者，雖可認為已為承認（最高法院八十六年台上字第七一
    ○號判決即採此見解，可供參考），惟單純沈默則難以遽認已有承認之默示意思
    表示。本件上訴人雖主張大中華公司就系爭借款債務之承擔契約，業已通知被上
    訴人並經被上訴人同意，但為被上訴人否認。上訴人雖舉證人廖聖宇為證，而證
    人廖聖宇雖證稱：「我的了解，華銀是有同意的」、因為「大中華公司要接手三
    峽永昌公司的營業與資產，最在乎有兩個債權人，其中之一是華銀，因為華銀是
    廠房土地之抵押權人……」等語（本院卷第七七頁）。惟其就如何知悉被上訴人
    有同意債務承擔乙節，則稱係「我的了解」、「大中華公司人員告訴我」、「推
    論」等語，並坦言未目諸或親自聽被上訴人主管人員同意大中華公司承擔三峽永
    昌公司之債務（同前卷第七八頁），故廖聖宇之證詞尚不足為有利於上訴人之認
    定。至被上訴人固自認大中華公司曾就系爭借貸為部分本息之清償，而未執異議
    。然：按債之清償，得由第三人為之。但當事人另有訂定或依債之性質不得由第
    三人清償者，不在此限。民法第三百十一條第一項定有明文。考其立法意旨謂：
    按清償有於債之性質上，須債務人親自為之者，有依當事人之約定，須債務人親
    自為之者，此時不得使第三人為債務之清償。此外使第三人為之，既無害於債務
    人，亦無損於債權人。故設第一項以明示其旨。債權人若無故拒絕第三人之清償
    ，因此而生遲延之責任，當然由債權人負之。本件借款為金錢債務，其性質非不
    得由第三人清償，而三峽永昌公司與被上訴人就前述一千一百二十五萬元及九百
    五十萬元借款，約定授權被上訴人得免憑借款人之存摺及取款條或支票，利用自
    動化設備或由被上訴人任一有權簽章人員存款支出憑證，逕自開設於被上訴人支
    票存款第四三六－五號、活期存款第二三七－一號及第二四九－九號帳戶自動轉
    帳取償本貸款之有關債務（本金、利息、違約金），其處理方式悉依被上訴人有
    關之規定辦理，二百萬元借款部分則未有特別約定，有上開借據可按。是被上訴
    人就本件借款得自行自前揭存款帳戶取償，至存款人為何人則非所問，依前開法
    條規定及說明，縱係由第三人大中華公司還款，亦不得拒絕，否則因此所生遲延
    責任，被上訴人即須自負其責。是被上訴人依法律規定及借據約定，本不得拒絕
    第三人之清償，自不因其受領行為致生承認第三人承擔是項借款債務之效果。上
    訴人所辯本件借款由大中華公司為部分本息之支付，被上訴人未拒絕而受領之，
    即屬默示同意債務承擔等語，並不可採。
六、上訴人所辯被上訴人業經大中華公司發函通知債務承擔，經其收受並無異議等語
    ，雖據提出前揭八十八年八月十七日說明函影本為證，但上訴人既未舉證證明被
    上訴人於收受說明函後，已予承認。而大中華公司或三峽永昌公司亦未定期催告
    被上訴人確答是否承認，自不應以其單純沉默而未對說明函表示異議，即認已有
    默示之承認。至上訴人另辯稱：本件借款大中華公司已與被上訴人三峽分行黃鴻
    基經理、副理等人多次協調，終達成減少利息及違約金等再分期攤還之協議，達
    成還款協議，並聲請命被上訴人提出其協議正本為佐證，蓋依被上訴人所提出之
    放款部分本金、貸款本息攤還表、利息收回記錄所示，其借款利息分別繳至八十
    八年七月二日、八十八年六月二十九日、八十八年七月十四日，然其中一千一百
    二十五萬元及九百五十萬元借款，被上訴人於九十年二月二十七日及八十九年九
    月四日起即將其還款認列為本金，而非利息，自可推認被上訴人已與大中華公司
    間已達成還款協議等語，均為被上訴人所否認，並稱其轉催收款項對外不計息，
    僅內部作業計算利息，是還款資料方顯示所有還款項目均認列為本金等語，經核
    被上訴人所稱與一般銀行貸款作業並無不合，尚難以本件借款還款款項逕認列為
    本金一情，遽認係被上訴人已與大中華公司另達成還款協議所致。而被上訴人既
    否認與大中華公司間有還款協議存在，上訴人依修正後民事訴訟法第三百四十二
    條規定，固得聲請命被上訴人提出書證，惟應釋明該文書存在，否則被上訴人亦
    無從依法院之命令提出原不存在之文書。本件上訴人既未為有前揭文書之存在為
    相當程度之釋明，其聲請命被上訴人提出該文書，自難准許，上訴人所辯，亦無
    足採信。綜上，大中華公司所為三峽永昌公司債務之承擔，既未經被上訴人承認
    ，上訴人主張依民法第三百零四條第二項規定而得免責，並不可採。
七、上訴人雖另以：三峽永昌公司所有坐落台北縣鶯歌鎮○○段崁腳小段四四六號土
    地及其上一一二一三建號之建物，早已因本件借款而設定抵押權予被上訴人，茲
    三峽永昌公司是否因資產買賣關係而將該不動產移轉登記予大中華公司，依民法
    第八百六十七條規定，於被上訴人之債權擔保並無影響。另三峽永昌公司係出脫
    所有資產結束營業而不再有收入，衡情究係三峽永昌公司或大中華公司有償債能
    力，自不難判斷。是被上訴人所稱三峽永昌公司因尚未將不動產移轉登記予大中
    華公司，故伊未予同意或承認債務承擔，顯與經驗法則有違等語為辯，但上訴人
    就被上訴人承認大中華公司承擔債務之有利於己之事實，既應負舉證之責，縱被
    上訴人所稱伊未同意或承認之說辭為不可信，亦難因而卸免其應負舉證之責，是
    上訴人此部分所稱，亦不可採。
八、上訴人雖又辯稱縱認三峽永昌公司對被上訴人所負之債務未因大中華公司承擔而
    對被上訴人生效，因三峽永昌公司借款時，曾以其不動產為被上訴人設定抵押權
    ，該不動產現正由他人聲請查封在案，被上訴人自應先就其抵押權標的物之執行
    程序聲明參與分配，於受償後減縮債權範圍，以免雙重受償，倘因被上訴人未聲
    明參與分配致失優先受償權，應視同拋棄擔保物權，依民法第七百五十一條規定
    意旨，於其拋棄限度內，上訴人應同免其責等語。經查，三峽永昌公司所有不動
    產雖經廖聖宇聲請執行假扣押，而據廖聖宇證述屬實及假扣押裁定在卷可按（見
    本院卷第七八頁、第三九頁），但查，是否行使抵押權參與分配，或請求連帶保
    證人清償，要屬被上訴人之權利，被上訴人本得擇一行使（最高法院六十九年度
    台上第一九二四號判例參照），是其抵押物權既未經被上訴人拋棄並依法為登記
    ，要難僅因被上訴人不願或怠於抵押權之行使，即可認被上訴人已拋棄其債權之
    擔保物權，使保證人因而免責，是上訴人所辯，並不可採。至上訴人另辯被上訴
    人起訴前並未就三峽永昌公司之財產強制執行，上訴人自得依民法第七百四十五
    條規定，於被上訴人就三峽永昌公司財產執行未果前，拒絕清償乙節。經按，保
    證債務之所謂連帶，係指保證人與主債務人負同一債務，對於債權人各負全部給
    付之責任者而言，此就民法第二百七十二條第一項規定連帶債務之文義參照觀之
    甚明。故連帶保證與普通保證不同，縱使無民法第七百四十六條所揭之情形，亦
    不得主張同法第七百四十五條關於檢索抗辯之權利，最高法院四十五年台上第一
    四二六號著有判例，可資參照。本件被上訴人係就三峽永昌公司所負債務，保證
    與三峽永昌公司負連帶清償之責，依前揭判例意旨，自不得執七百四十五條為抗
    辯。故上訴人此部分所辯，亦不可採。
九、從而，被上訴人本於消費借貸及保證之法律關係，請求上訴人給付二千二百零六
    萬元，及如附表一所示之利息、違約金，為有理由，應予准許。原審判命上訴人
    如數給付，經核並無不合。上訴意旨指摘原判決不當，求予廢棄改判，不應准許
    ，應予駁回。至兩造其餘攻擊防禦方法，經核與本件勝負之判斷無涉，爰未一一
    審酌，附此說明。
十、據上論結，本件上訴為無理由，依民事訴訟法第四百四十九條第一項、第七十八
    條，判決如主文。
中　　　華　　　民　　　國　　九十三　　年　　　六　　　月　　二十一　　日
                                民事第二庭
                                    審判長法  官  黃  嘉  烈
                                          法  官  陳  金  圍
                                          法  官  王　仁　貴
正本係照原本作成。
如不服本判決，應於收受送達後二十日內向本院提出上訴書狀，其未表明上訴理由者
，應於提出上訴後二十日內向本院補提理由書狀（均須按他造當事人之人數附繕本）
上訴時應提出委任律師或具有律師資格之人之委任狀；委任有律師資格者，另應附具
律師資格證書及釋明委任人與受任人有民事訴訟法第四百六十六條之一第一項但書或
第二項（詳附註）所定關係之釋明文書影本。
中　　　華　　　民　　　國　　九十三　　年　　　六　　　月　　二十三　　日
　　　　　　　　　　　　　　　　　　　　　書記官  鄭　兆　璋
附註：
民事訴訟法第四百六十六條之一（第一項、第二項）：
對於第二審判決上訴，上訴人應委任律師為訴訟代理人。但上訴人或其他法定代理人
具有律師資格者，不在此限。
上訴人之配偶、三親等內之血親、二親等內之姻親，或上訴人為法人、中央或地方機
關時，其所屬專任人員具有律師資格並經法院認為適當者，亦得為第三審訴訟代理人
。
